最高法院刑事判決　　　　　　　一○○年度台上字第九○三號
上　訴　人　張昇興
選任辯護人　林振福律師
上列上訴人因妨害性自主案件，不服台灣高等法院高雄分院中華
民國九十八年九月十七日第二審判決（九十八年度上訴字第一０
二六號，起訴案號：台灣屏東地方法院檢察署九十七年度偵字第
七四六一號），提起上訴，本院判決如下：
    主  文
原判決撤銷，發回台灣高等法院高雄分院。
    理  由
本件原判決認定上訴人張昇興有其事實欄所載之犯行，因而將第
一審諭知無罪之判決撤銷，改判論處上訴人對於十四歲以上未滿
十六歲之女子為性交罪刑，固非無見。
惟查：刑法第二百二十七條第三項對於十四歲以上未滿十六歲之
男女為性交罪，固不以行為人明知被害人年齡為必要，但仍須證
明行為人對於性交對象之年齡，主觀上已預見其係十四歲以上未
滿十六歲之人，竟仍執意為之，而不違背其本意者，始足當之。
此行為人主觀上不確定故意，為犯罪之責任要件，乃犯罪事實不
可或缺部分，非但須於判決事實欄內詳予記載，且應於理由內敘
明所憑之證據及其論斷之理由，否則即有判決認定事實不憑證據
或理由不備之違背法令。原判決認定上訴人於民國九十七年四月
二十七日二十三時許，前往Ａ女（八十一年八月生，姓名、年籍
及住所等資料均詳卷附對照表）住處與其哥哥聊天、飲酒作樂，
見Ａ女當時為未滿十六歲之女子，竟萌生對Ａ女性交之不確定故
意，於翌日凌晨某時，在上開處所不違反Ａ女意願下，將Ａ女拉
至廁所，將性器插入Ａ女之性器內而性交得逞。似認上訴人基於
與十四歲以上未滿十六歲女子性交之不確定故意，對Ａ女為性交
行為；惟於理由內則說明「被告與Ａ女於本件事發時係初次見面
，Ａ女係未滿十六歲之女子，被告雖不知Ａ女之實際年齡，但被
告主觀上應可預見Ａ女極可能係未滿十六歲之人，竟仍執意與Ａ
女發生性交行為，顯有對於未滿十六歲之女子為性交之不確定故
意，至為明顯。」等情（見原判決第四頁第九至十三行）。然稽
之卷內資料，證人Ａ女於警詢時雖證稱：不認識上訴人，上訴人
不知道伊實際年齡，第一次看到上訴人是九十七年四月二十八日
等語（見警卷第五、六頁）；其於第一審審理時亦證稱第一次見
到是在九十七年四月二十七日等語（見第一審卷第五九頁反面）
；上訴人亦自始否認犯行，並辯稱之前並不認識被害人，當日是
第一次見面。果均無訛，被害人在未對上訴人提及其年齡，則上
訴人如何於性交時，主觀上已預見其可能係未滿十六歲之少女？
原判決就此主觀上責任要件，未予究明並敘明所憑之證據及其認
定之理由，遽謂上訴人有對於十四歲以上未滿十六歲之少女性交
之不確定犯罪故意，自嫌調查未盡，併有認定事實不憑證據及理
由不備之違法。上訴意旨指摘原判決不當，非全無理由，應認有
撤銷發回更審之原因。
據上論結，應依刑事訴訟法第三百九十七條、第四百零一條，判
決如主文。
中    華    民    國  一○○  年    二    月  二十四  日
                      最高法院刑事第九庭
                          審判長法官  石  木  欽  
                                法官  洪  佳  濱  
                                法官  韓  金  秀  
                                法官  段  景  榕  
                                法官  周  煙  平  
本件正本證明與原本無異
                                      書  記  官  
中    華    民    國  一○○  年    三    月    二    日
                                                      Ｅ